臺灣高雄地方法院民事判決　　　　　　　95年度訴字第4301號
原　　　告　第一商業銀行股份有限公司
法定代理人　甲○○
訴訟代理人　戊○○
　　　　　　乙○○
被　　　告　壬○○
　　　　　　丁○○
　　　　　　庚○○
兼　共　同
訴訟代理人　丙○○
當事人間請求清償借款事件，本院於民國96年8 月20日言詞辯論
    主  文
被告應連帶給付原告新台幣肆佰零捌萬玖仟壹佰柒拾捌元，及自
民國九十二年十月七日起至清償日止，按年息百分之十計算之利
息，暨按上開利率百分之二十計算之違約金。
訴訟費用由被告連帶負擔。
本判決於原告以新台幣壹佰參拾陸萬參仟元為被告供擔保後，得
假執行；但被告如以新台幣肆佰零捌萬玖仟壹佰柒拾捌元為原告
預供擔保後，得免為假執行。
    事實及理由
一、原告主張：被告之被繼承人曾文達於民國85年2 月27日邀同
    訴外人辛○○為連帶保證人，向高雄縣梓官區漁會（下稱梓
    官區漁會）借款新台幣（下同）500 萬元，約定借款期限至
    88年2 月27日止，利息按年息10％固定計算，如逾期付息或
    到期未攤還本息，除仍按上開利率計息外，其逾期在6 個月
    以內者，按上開利率10％，逾期超過6 個月者，按上開利率
    20％計付違約金，並喪失期限利益，借款視為全部到期。詎
    曾文達於85年11月14日死亡後，即未依約繳納本息，依約借
    款視為全部到期，尚欠如主文第1 項所示之本金、利息及違
    約金均未清償，而被告4 人均為曾文達之法定繼承人，並未
    為拋棄或限定繼承，依法繼承曾文達之上開借款債務，又原
    告已於90年9 月15日概括受讓梓官區漁會之一切權利義務。
    為此，依消費借貸及繼承之法律關係提起本訴等情，並聲明
    ：(一)被告應連帶給付原告4,089,178 元，及自92年10月7 日
    起至清償日止，按年息10％計算之利息，暨按上開利率20％
    計算之違約金。(二)原告願供擔保請准宣告假執行。
二、被告則以：被告之被繼承人曾文達並未於85年2 月27日，以
    辛○○為連帶保證人向梓官區漁會借款500 萬元，且曾文達
    並非不識字，其可自行書寫姓名，惟觀諸原告所提之借據及
    約定書，其上僅有指紋及蓋有「曾文達」之印文，並未經曾
    文達之親自簽名，故非真正，是梓官區漁會與曾文達間既未
    成立消費借貸契約，原告請求被告連帶給付本件借款所欠之
    本金、利息及違約金，自屬無理等語，資為抗辯。並均聲明
    ：(一)原告之訴及假執行之聲請均駁回。(二)如受不利判決，願
    供擔保請准免為假執行之宣告。
三、兩造對於下列事項不爭執，並有借據、繼承系統表、戶籍謄
    本、財政部台財融字(三)第0903000093號函、本院（91）高貴
    民忠行字第32898 號函、還款明細、放款攤還登記表、約定
    書、業務往來申請書、梓官區漁會入會申請書、退會申請書
    可稽（見本院卷第8 至13頁、第58至64頁、第95、96頁），
    自堪信真實：
（一）曾文達已於85年11月14日死亡，被告為其法定繼承人，均
      未為拋棄或限定繼承。又曾文達於生前曾於85年1 月加入
      梓官區漁會成為會員，嗣於同年12月23日因死亡而退會。
（二）本件借款500 萬元之借款期限至88年2 月27日止，約定利
      息以年利率10％固定計算，如逾期付息或到期未攤還本息
      ，除仍按上開利率計息外，其逾期在6 個月以內者，按上
      開利率10％，逾期超過6 個月者，按上開利率20％計付違
      約金，並喪失期限利益，借款視為全部到期。嗣原告於90
      年9 月15日概括承受梓官區漁會之一切權利義務。
（三）倘本件借款為曾文達所借貸，則尚欠原告本金4,089,178
      元，及自92年10月7 日起至清償日止，按年息10％計算之
      利息，暨按上開利率20％計算之違約金。
四、本件應予審究之爭點：(一)本件借款是否為曾文達借貸？(二)原
    告請求被告連帶給付有無理由？爰分敘本院判斷如下：
（一）本件借款是否為曾文達借貸？
      原告主張曾文達於85年2 月27日邀同辛○○為連帶保證人
      ，向梓官區漁會借款500 萬元，雖為被告所否認，並以前
      揭情詞置辯。惟查，曾文達確有向梓官區漁會借款，並在
      借據上捺指印及蓋章乙情，業經證人即本件借款承辦人己
      ○○到庭證述：當時曾文達是本人親自到梓官區漁會辦理
      貸款及對保，因他不識字，所以蓋指印，借據上之印章也
      是他自己帶來蓋的，因他是梓官區漁會之會員，所以才可
      以向漁會借錢等語（見本院卷第117 頁）。又曾文達生前
      確曾於85年1 月間加入梓官區漁會成為會員，此為兩造所
      不爭執，並有曾文達之入會申請書可稽（見本院卷第95頁
      ），而經本院將本件借款之借據、約定書及業務往來申請
      書上「曾文達」之印文，及曾文達於梓官區漁會入會申請
      書上所蓋之印文，送請法務部調查局鑑定結果為：上開印
      文經重疊比對後，其形體大致疊合，此有該局96年4 月18
      日調科貳字第09600160510 號函可佐（見本院卷第107 頁
      ）。再經本院將前開借據、約定書及業務往來申請書上「
      曾文達」之指印，送請內政部警政署刑事警察局比對曾文
      達所留存之指紋卡後，據該局以96年8 月3 日刑紋字第
      0960119416號函覆表示：借據及約定書上之指紋為同一手
      指指紋，經比對結果，均與本局檔存曾文達指紋卡之右拇
      指指紋相符等情（見本院卷第203 頁）。執此，足認本件
      借款之借據及約定書上「曾文達」之印文及指印，應為曾
      文達所有無訛，則曾文達既已在借據及約定書上蓋章及捺
      指印，即與其簽名生同等之效力，堪認曾文達確有向梓官
      區漁會借款，且本件借款約定利息以年息10％固定計算，
      如逾期付息或到期未攤還本息，除仍按上開利率計息外，
      其逾期在6 個月以內者，按上開利率10％，逾期超過6 個
      月者，按上開利率20％計付違約金，並喪失期限利益，借
      款視為全部到期，並為兩造所不爭執，是原告主張曾文達
      有向梓官區漁會借款500 萬元，並有前開利息及違約金之
      約定，洵屬有據，被告抗辯借據及約定書並未經曾文達親
      自簽名，其等未成立消費借貸契約，即無足取。
（二）原告請求被告連帶給付有無理由？
      按借用人應於約定期限內，返還與借用物種類、品質、數
      量相同之物；而遲延之債務，以支付金錢為標的者，債權
      人得請求依法定利率計算之遲延利息，但約定利率較高者
      ，仍從其約定利率；又當事人得約定債務人不履行債務時
      ，應支付違約金，民法第478 條前段、第233 條第1 項、
      第250 條第1 項分別定有明文。次按繼承人自繼承開始時
      ，除本法另有規定外，承受被繼承人財產上之一切權利義
      務；繼承人對被繼承人之債務，負連帶責任，民法第1148
      條前段、第1153條亦有規定。本件被告之被繼承人曾文達
      確有向梓官區漁會借款，業如前述，而其尚欠本金4,089,
      178 元，及自92年10月7 日起至清償日止，按年息10％計
      算之利息，暨按上開利率20％計算之違約金仍未清償；又
      曾文達已於85年11月14日死亡，被告均為其繼承人，並未
      為拋棄或限定繼承，且原告已於90年9 月15日概括承受梓
      官區漁會之一切權利義務等情，此為兩造所不爭執，並有
      繼承系統表、戶籍謄本、財政部台財融字(三)第0903000093
      號函、本院（91）高貴民忠行字第32898 號函、還款明細
      可稽（見本院卷第9 至13頁、第58、59頁），堪信為真實
      。則被告既為曾文達之繼承人，並未為拋棄或限定繼承，
      自應就曾文達之借款債務負連帶清償責任。是以，原告請
      求被告連帶給付4,089,178 元，及自92年10月7 日起至清
      償日止，按年息10％計算之利息，暨按上開利率20％計算
      之違約金，即屬正當，應予准許。
五、綜上所述，原告基於消費借貸及繼承之法律關係，請求被告
    連帶給付如主文第1 項所示之本金、利息及違約金，為有理
    由，應予准許。
六、兩造分別陳明願供擔保，聲請宣告假執行或免為假執行，經
    核均無不合，爰分別酌定相當擔保金額併予准許之。又本件
    事證已臻明確，兩造其餘主張及攻擊防禦之方法，核與判決
    結果不生影響，爰不逐一論述，併此敘明。
七、據上論結，本件原告之訴為有理由，依民事訴訟法第85條第
    2 項、第390 條第2 項、第392 條第2 項，判決如主文。
中　　華　　民　　國　　96　　年　　8 　　月　　24　　日
                      民事第二庭法　官　吳俊龍
以上正本係照原本作成。
如不服本判決，應於送達後20日內，向本院提出上訴狀並表明上
訴理由，如於本判決送達前提起上訴者，應於判決送達後10日內
補提上訴理由書（須附繕本）。
中　　華　　民　　國　　96　　年　　8 　　月　　24　　日
                                書記官  邱秋珍
